【裁判字號】    89,訴,1252
【裁判日期】    900622
【裁判案由】    分割遺產
【裁判全文】
臺灣彰化地方法院民事判決                        八十九年度訴字第一二五二號
    原      告  己○○
    訴訟代理人  洪宗仁律師
    被      告  庚○○
                辛○○
                壬○○
                丙○○○
                丁○○
                乙○○
                戊○○
                甲○○
右當事人間請求分割遺產等事件，本院判決如左：
    主      文
被告丙○○○、丁○○、乙○○、戊○○、林怡怜應就其被繼承人林寬泰所有如附表
一、二所示之不動產辦理繼承登記。
兩造公同共有如附表一、二所示之不動產、附表三所示之存款新臺幣陸仟伍佰伍拾壹
元及附表四所示之補償費新臺幣伍拾柒萬伍仟陸佰捌拾元應予分割，其中附表一所示
不動產應予變賣，所得價金與附表三所示之存款及附表四所示之補償費，由原告、被
告庚○○、辛○○、壬○○各分得五分之一，另五分之一由被告丙○○○、丁○○、
乙○○、戊○○、林怡怜公同共有。又附表二所示不動產，由原告、被告庚○○、辛○○、壬○○各依五分之一比例分別共有，另五分之一由被告丙○○○、丁○○、乙○○、戊○○、林怡怜公同共有。
訴訟費用由兩造依其應有部分比例各自負擔。
    事      實
甲、原告方面：
  一、聲明：除訴訟費用負擔比例外，餘如主文所示。
  二、陳述：
    (一)兩造之被繼承人林茄苳於民國  (下同)八十四年一月二十六日死亡，兩造為
        其法定繼承人及再轉繼承人，被繼承人林茄苳之遺產計有如附表一、二所示
        不動產、附表三所示之存款新臺幣  (下同)六千五百五十一元及附表四所示
        之土地徵收補償費五十七萬五千六百八十元，其中附表一、二所示土地已辦
        理繼承登記為公同共有，惟原繼承人林寬泰於本件訴訟中之九十年三月二十
        日死亡，則就林寬泰應繼承林茄苳遺產部分，應由林寬泰之繼承人即被告丙○○○、丁○○、乙○○、戊○○、林怡怜再轉繼承，故被告丙○○○等五
        人應就其被繼承人林寬泰取得上開土地辦理繼承登記。
    (二)又附表一所示之土地面積過小，若以原物分割顯有困難，應以變價分割為適
        當，故就附表一所示土地請求變價分割，所賣價金與附表三所示之存款及附
        表四所示之土地徵收補償費按兩造之應繼分比例分配之。
    (三)附表二所示之土地，有部分與訴外人維持共有，在性質上無法原物分割，故
        請求將兩造之公同共有關係變更為分別共有關係。
    (四)對被告抗辯之陳述：
        不同意被告丙○○○稱系爭遺產分割為六份，並由其分得六分之二之抗辯，
        且該抗辯亦於法不合。
  三、證據：提出林茄苳、林寬泰繼承系統表影本各一件、戶籍謄本五件、土地登記
      謄本十件、地籍圖謄本影本二件、彰化郵局函影本二件、臺灣中小企業銀行和
      美分行函影本一件及彰化縣政府函 (含申請書)影本二件為證。
乙、被告丙○○○方面：
    被告受合法通知，未於最後言詞辯論期日到場，惟據其以前擔任被繼承人林寬泰
    訴訟代理人時到場所為之聲明及陳述略稱：
  一、聲明：原告之訴駁回、訴訟費用由原告負擔。
  二、陳述：
      同意分割遺產，惟兩造之被繼承人林茄苳生前均由林寬泰夫婦照顧，祖先亦由
      其祭祀，故系爭遺產應分配為六份，林寬泰就被繼承人林茄苳之遺產應分得六
      分之二權利。
  三、證據：提出林茄苳於八十年十二月十日手書日記影本一件為證。
丙、被告庚○○、辛○○、壬○○、丁○○、乙○○、戊○○、林怡怜方面：
    被告七人均受合法通知，均未於言詞辯論期日到場，亦未提出書狀作何聲明或陳
    述。
    理      由
甲、程序方面：
  一、被告八人受合法通知，均未於最後言詞辯論期日到場，核無民事訴訟法第三百
      八十六條各款所列情形，爰依原告之聲請，由其一造辯論而為判決。
  二、按當事人死亡者，訴訟程序在有繼承人承受其訴訟以前當然停止；又當事人死
      亡時之繼承人，於得為承受時，應即為承受之聲明；他造當事人，亦得聲明承
      受訴訟。民事訴訟法第一百六十八條及第一百七十五條分別定有明文。本件原
      告起訴時原列被告林寬泰、庚○○、辛○○、壬○○等四人，其中被告林寬泰
      於訴訟進行中之九十年三月二十日死亡，嗣原告於九十年四月二十日具狀向本
      院陳報被告林寬泰之繼承人為丙○○○、丁○○、乙○○、戊○○、林怡怜等
      五人，聲請本院命其等五人依法承受訴訟，並提出繼承系統表一件及戶籍謄本
      三件為憑，依首揭法條規定，核無不合，應予准許，先予敘明。
乙、得心證之理由
一、本件原告主張右揭事實，已據其提出林茄苳、林寬泰繼承系統表影本各一件、戶
    籍謄本五件、土地登記謄本十件、地籍圖謄本影本二件、彰化郵局函影本二件、
    臺灣中小企業銀行和美分行函影本一件及彰化縣政府函  (含申請書)影本二件各
    在卷為憑，核屬相符，亦為被告丙○○○所不爭執，而被告庚○○、辛○○、壬○○、丁○○、乙○○、戊○○、林怡怜等七人受合法通知，均拒不到場陳述意
    見或提出書狀答辯，本院無從斟酌其等七人意見。是原告之主張自堪信為真實。
二、按因繼承、強制執行、公用徵收或法院之判決，於登記前已取得不動產物權者，
    非經登記，不得處分其物權，民法第七百五十九條定有明文。本件附表一、二所
    示土地原為兩造之被繼承人林茄苳所有，林茄苳於八十四年一月二十六日死亡後
    ，其繼承人林寬泰、原告及被告庚○○、辛○○、壬○○於八十九年九月十九日
    辦妥繼承登記為公同共有，嗣林寬泰於九十年三月二十日死亡，其繼承人為被告
    丙○○○、丁○○、乙○○、戊○○、林怡怜等五人，有卷附林茄苳、林寬泰繼
    承系統表各一件、戶籍謄本五件及附表一、二所示土地之土地登記謄本六件為證
    ，而被告丙○○○、丁○○、乙○○、戊○○、林怡怜等五人固於其被繼承人林
    寬泰死亡時取得附表一、二所示土地之公同共有權利，惟分割遺產在性質上為處
    分行為，依首揭法條規定，原告請求命被告丙○○○、丁○○、乙○○、戊○○
    、林怡怜等五人就附表一、二所示土地辦理繼承登記，即無不合，應予准許，故
    諭知如主文第一項所示。
三、又繼承人有數人時，在分割遺產前，各繼承人對於遺產全部為公同共有；繼承人
    得隨時請求分割遺產；民法第一千一百五十一條及第一千一百六十四條分別設有
    規定。另公同共有物分割之方法，應依關於共有物分割之規定；共有物之分割方
    法不能協議決定者，法院得因任何共有人之聲請，命為左列之分配：(一)以原物
    分配於各共有人、(二)變賣共有物，以價金分配於各共有人。民法第八百三十條
    第二項及第八百二十四條第二項亦有規定。本件原告訴請分割被繼承人林茄苳所
    有如附表所示之遺產，依前揭法條規定，洵屬有據，應准許之。至被告丙○○○
    雖抗辯稱系爭遺產應分成六份，被繼承人林茄苳生前照顧及日後祭祀均由林寬泰
    一房負責，對系爭遺產應有六分之二之權利云云，然依民法第一千一百四十一條
    規定：「同一順序之繼承人有數人時，按人數平均繼承」，而兩造之被繼承人林
    茄苳死亡時，法定繼承人僅有原告、林寬泰及被告庚○○、辛○○、壬○○等五
    人，各繼承人之法定應繼分為五分之一，被告丙○○○、丁○○、乙○○、戊○○、林怡怜等五人均為林寬泰之繼承人，其等五人亦僅得繼承被繼承人林茄苳所
    有遺產之五分之一，是被告丙○○○抗辯稱欲分取六分之二之遺產云云，核與上
    開法律規定不合，即屬無憑。
四、再原告固訴請分割如附表所示之遺產，惟：
  (一)附表一所示二筆土地─坐落彰化縣和美鎮○○段中寮小段三九五、三九五之一
      地號等二筆土地，其面積依序為二三平方公尺及三平方公尺，有上開二筆土地
      登記謄本足憑，若依被繼承人林茄苳之法定繼承人五人平均分配，每人得分取
      之土地面積僅四．六平方公尺及０．六平方公尺，面積過小，非與其他土地合
      併規劃利用，其價值有限，故附表一所示二筆土地以變價分割為適當，將變賣
      所得價金及附表三所示之存款與附表四所示之土地徵收補償費合併分配，其中
      原告及被告庚○○、辛○○、壬○○等四人各依其法定應繼分分取五分之一，
      其餘五分之一則由被告丙○○○、丁○○、乙○○、戊○○、林怡怜等五人保
      持公同共有。
  (二)又終止遺產之公同共有關係，應以分割方式為之，將遺產之公同共有關係終止
      改為分別共有關係，性質上遺屬分割遺產方法之一，最高法院八十二年度台上
      字第七四八號判決參照。本件附表二所示四筆土地，其中坐落彰化縣和美鎮○○段竹圍子小段四六地號土地為兩造與訴外人陳益壽共有，同段中寮小段三０
      八之三地號土地為兩造與訴外人林朝松共有，其餘同小段三九五之三、三九五
      之五地號土地始為兩造公同共有，有卷附前開四筆土地登記謄本足按，則附表
      二所示四筆土地既有部分與訴外人維持共有，在性質上無法逕為原物分割，為
      期對兩造公平起見，原告請求終止系爭遺產之公同共有關係，並變更為分別共
      有關係，即附表二所示四筆土地就被繼承人林茄苳所有之權利─原告及被告庚○○、辛○○、壬○○等四人各依五分之一比例分別共有，其餘五分之一則由
      被告丙○○○、丁○○、乙○○、戊○○、林怡怜等五人保持公同共有，參照
      前開最高法院判決意旨，尚屬有據，併予准許，
五、本件為分割遺產事件，其性質類似於分割共有物事件，被告丙○○○在訴訟進行
    中提出之攻擊防禦方法，要為伸張或防衛權利所必要，而其餘被告庚○○等七人
    雖自始均未到庭陳述意見，惟其等既均為系爭遺產之法定繼承人或再轉繼承人，
    有權繼承系爭遺產，爰依民事訴訟法第八十一條第二款規定，命勝訴當事人之原
    告負擔訴訟費用之一部，故諭知如主文第三項所示。
丙、結論：本件原告之訴為有理由，依民事訴訟法第三百八十五條第一項前段、第八
    十一條第二款，判決如主文。
中      華      民      國    九十      年      六      月    二十二    日
                                    臺灣彰化地方法院民事第二庭
                                        法      官    林    金    灶
右為正本係照原本作成。
如對本判決上訴，應於判決送達後二十日內向本院提出上訴狀。
中      華      民      國    九十      年      六      月    二十二    日
                                        法院書記官    邱    柏    滄                                            二


司法院資訊處製作；財團法人民間司法改革基金會備份。
